【裁判字號】    91,上訴,3287
【裁判日期】    920225
【裁判案由】    偽造文書
【裁判全文】
臺灣高等法院刑事判決                        九十一年度上訴字第三二八七號
    上  訴  人
    即  被  告  庚○○
    選任辯護人  許進德律師
                李文娟律師
    上  訴  人
    即  被  告  乙○○
    選任辯護人  張仁龍律師
右上訴人等因偽造文書等案件，不服臺灣板橋地方法院九十年度訴字第二０八號，中
華民國九十一年五月十日第一審判決（起訴案號：臺灣板橋地方法院檢察署八十八年
度偵字第一六三０二號、八十九年度偵字第五八七０號）提起上訴，本院判決如左：
    主  文
原判決撤銷。
庚○○、乙○○共同公務員明知為不實之事項，而登載於職務上所掌之公文書，足以
生損害於公眾及他人，各處有期徒刑壹年陸月。偽造之「戊○○」印章壹枚及扣案八
十六年七月十八日偵訊（談話）筆錄被訊問人欄及臺北縣警察局海山分局贓物認領保
管單具領人欄內所偽造之「戊○○」印文各壹枚，均沒收。
    事  實
一、庚○○原係臺北縣警察局海山分局新海派出所（以下稱新海派出所）警員，為依
    法令從事於公務之人員。乙○○與其夫楊肇基（已亡故）共同經營永豐汽車出租
    行，而與庚○○相識。庚○○、乙○○均明知警方及戊○○均未尋獲趙某所有已
    報案失竊之車牌號碼ＥＴ－一三九九號自用小客車，戊○○復未親自或授權乙○○至新海派出所向庚○○申報已尋獲上開失竊之自用小客車，戊○○亦未到警局
    具領上開贓車。兩人竟基於共同犯意聯絡，於民國八十六年七月十八日十二時十
    分許，由乙○○攜帶由不詳人士於不詳時、地所偽造之「戊○○」印章乙枚，與
    以不詳方法取得之戊○○國民
    佩勳明知戊○○並未前來談話製作筆錄，上開車輛亦未尋獲，而竟基於共同犯意
    之聯絡，配合被告乙○○，由庚○○在新海派出所內（起訴書誤載為在乙○○經
    營之永豐汽車出租行），將警方人員已於八十六年七月十八日早上六點三十分許
    在板橋市○○路二一號旁尋獲戊○○所有上開失竊之自用小客車之不實事項，接
    續製作而登載於職務上所掌之「偵訊（談話）筆錄」、「台北縣警察局海山分局
    新海派出所呈報單」及「台北縣警察局車輛尋獲通報單」上，再冒戊○○名義，
    偽造戊○○認領贓物之「臺北縣警察局海山分局贓物認領保管單」。並在上開筆
    錄上之被訊問人欄及贓物具領人欄內蓋用該枚偽造之「戊○○」印章各乙枚，均
    足生損害於戊○○本人及公文書之正確性以及警察及監理機關對於失竊車輛之管
    理及追蹤之正確性。嗣戊○○所有上揭失竊之自用小客車，經警於八十八年三月
    十一日確實尋獲，戊○○堅稱期間未曾接獲警察單位尋獲之通知，始循線偵悉上
    情。
二、案經臺北縣警察局移送臺灣板橋地方法院檢察署檢察官偵查起訴。
    理  由
一、訊據上訴人即被告庚○○迭於警訊、檢察官偵查及歷次審理時，坦承於前揭時、
    地，未對戊○○本人談話，亦未查明車輛是否尋獲，即製作戊○○之偵訊（談話
    ）筆錄、台北縣警察局海山分局贓物認領保管單、台北縣警察局車輛尋獲通報單
    、台北縣警察局海山分局新海派出所呈報單等文書等情屬實，惟自原審審理時起
    辯稱：伊不知道車子並沒有尋獲，伊是相信乙○○所說的云云。被告乙○○則矢
    口否認有右開被訴之犯行，亦辯稱：伊只有打電話問庚○○車子找到要如何處理
    ，並載楊肇基到警局而已，本件是楊肇基去找庚○○辦的云云。
二、經查：
(一)戊○○所有車牌號碼ＥＴ－一三九九號（車身號碼 B0000000C125078號）自用小
    客車，係於八十五年三月六日下午四時許，在臺北市○○○路四０二巷十六號失
    竊，自失竊迄八十八年三月十一日止，無人通知尋獲該車，且筆錄上「戊○○」
    之印章非其所有等情，業據被害人戊○○於警訊及檢察官偵訊時指述明確在卷（
    見他字第四七七號卷第四頁反面、偵字第一六三０二號卷第十一頁），並有車輛
    竊盜、車牌失竊資料個別查詢報表－查詢車輛認可資料乙紙在卷可憑，復核與被
    告庚○○於臺北縣警察局督察室訊問中及檢察官偵訊時均坦承明知警方與伊自己
    並未尋獲戊○○所有之上揭失竊自用小客車，卻於前開時、地，由被告乙○○提
    供戊○○之國民
    偵訊（談話）筆錄、臺北縣警察局車輛尋獲通報單及臺北縣警察局海山分局新海
    派出所呈報單，並製作戊○○名義之臺北縣警察局海山分局贓物認領保管單等情
    節相符（見同他字卷第八頁至第九頁；偵字卷第十一頁至第十二頁、第八一頁反
    面）。
(二)查上開情節係被告乙○○出面攜帶戊○○印章及
    等文書等情，業據被告庚○○在警訊、偵查中及本院一再供述甚明（見他字卷第
    八頁、第二一至二二頁；偵字第一六三０二號卷第十一頁；本院卷第三五頁、第
    四十頁），核與被告乙○○於八十八年十二月二十日警訊中，及八十九年七月十
    八日檢察官偵訊時，所供坦認確有將戊○○之資料及印章交予被告庚○○以填寫
    筆錄、車輛尋獲證明單等情事相符（見偵字第五八七０號卷第三頁至第四頁、第
    一０二頁反面），並有上開登載不實之公文書影本各乙份附卷可稽。被告乙○○
    事後翻供空言否認提供印章交被告庚○○製作戊○○筆錄等文件，已難採信。至
    於被告庚○○雖另在原審附和被告乙○○，陳稱是被告乙○○夫婦一起來派出所
    製作，不記得戊○○的印章、
    訊及偵查筆錄所述之內容，訊問為何互核不符時，被告庚○○即沉默不答（見原
    審九十年十月二十四日筆錄），並隨即在原審九十年十一月一日具狀陳明，上開
    翻供係受被告乙○○要求配合卸責之詞所致（見原審卷第九五至九六頁），被告
    庚○○嗣又於原審庭訊時已供明是乙○○拿給伊，伊拿到印章後就直接在筆錄及
    領據上蓋章等語（見原審九十年十一月七日筆錄），並在本院供明被告乙○○前
    來及伊製作上開文件時，楊肇基並不在場（見本院卷第四十頁），綜此足徵被告
    庚○○在原審所供被告乙○○夫婦共同前來製作筆錄云云，無非係事後迴護被告
    乙○○之詞，應不實在，不可採信。
(三)再查上開戊○○失竊之汽車，分明未經警方於八十六年七月十八日早上六點三十
    分許在板橋市○○路二一號旁尋獲，警方並未交付上開贓車予戊○○本人，戊○○本人亦未報案談話製作筆錄，被告庚○○亦坦認此節，竟均在上開公文書上載
    明上情，並製作趙某名義之贓物領具。顯見被告庚○○、乙○○均有明知不實而
    登戴之認識及故意，以及偽造戊○○名義之贓物認領保管單之犯行甚明，被告否
    認犯行，顯不足採。
(四)又被告乙○○在偵查中及原審辯稱係伊與綽號「阿國」之己○○去找被告庚○○
    辦理云云（見偵字一六三Ｏ二卷第一Ｏ八頁），惟查：被告乙○○嗣即否認伊自
    己有參與，其前開辯解顯有矛盾不實。況本案係被告乙○○與被告庚○○知情共
    犯，如前所述，且被告乙○○亦自承不確知「阿國」究係何人，只是在楊肇基的
    筆記本中找到「阿國」的云云（見本院卷第四五頁），顯見乙○○亦不能說明「
    阿國」者究係如何參與。是被告庚○○在本院聲請調查「阿國」之電話，本院認
    無必要。
(五)綜上所述，被告庚○○、乙○○所辯前揭各節，應屬事後圖卸刑責之詞，皆不足
    採信。本件事證已明，被告庚○○、乙○○犯行均堪認定。
三、按「贓物認領保管單」係表示領得贓物意思之贓物領具，應係私文書。「偵訊（
    談話）筆錄」、「台北縣警察局海山分局新海派出所呈報單」、「台北縣警察局
    車輛尋獲通報單」則係公文書。查被告庚○○、乙○○明知警方未於八十六年七
    月十八日早上六點三十分許在板橋市○○路二一號旁尋獲戊○○所有上開失竊之
    自用小客車等情事，竟將上開不實事項，接續製作而登載於職務上所掌之「偵訊
    （談話）筆錄」、「台北縣警察局海山分局新海派出所呈報單」及「台北縣警察
    局車輛尋獲通報單」上，再冒用戊○○名義，偽造戊○○認領贓物之「臺北縣警
    察局海山分局贓物認領保管單」，並在筆錄上之被訊問人欄及贓物具領人欄內蓋
    用該枚偽造之「戊○○」印章，是核被告庚○○、乙○○所為係犯刑法第二百十
    三條之公務員登載不實罪及同法第二百十條之偽造私文書罪。檢察官就被告乙○○部分之全部犯行以刑法之行使變造私文書罪起訴，又就偽造「臺北縣警察局海
    山分局贓物認領保管單」之行為以公務員登載不實罪起訴，起訴法條，均有未洽
    ，應予變更。被告在不實之偵訊（談話）筆錄、臺北縣警察局海山分局贓物認領
    保管單上蓋用偽造之「戊○○」印章，為其登載不實之行為及偽造上揭文書之行
    為所吸收，不另論罪。被告庚○○、乙○○間有意思聯絡及行為分擔，為共同正
    犯。被告庚○○係臺北縣警察局海山分局新海派出所警員，係依法令從事於公務
    之人員，被告乙○○雖非依法從事公務之人，但與依法令從事於公務之被告庚○○共犯第二百十三條公務員登戴不實罪，依刑法第三十一條第一項規定，均應論
    以共同正犯。被告等在同一時、地，就上揭「偵訊（談話）筆錄」、「臺北縣警
    察局車輛尋獲通報單」及「臺北縣警察局海山分局新海派出所呈報單」等公文書
    為登載不實，核渠等行為之本質，乃屬基於一貫犯意之多次接續行為，應論以接
    續犯之單一犯罪。被告等為登載不實製作「偵訊（談話）筆錄」、並登載不實之
    「臺北縣警察局海山分局新海派出所呈報單」「台北縣警察局車輛尋獲通報單」
    等公文書，而偽造「戊○○」名義出具之「臺北縣警察局海山分局贓物認領保管
    單」，是核被告所犯上開兩罪，有方法結果之牽連犯之關係，應從一重之行使登
    載不實文書罪處斷。查檢察官起訴書雖未記戴「台北縣警察局海山分局新海派出
    所呈報單」部分犯罪事實，但此部分與檢察官已起訴之事實，有實質上一罪之關
    係，為起訴效力所及，應併予審理。
四、原審予以論罪科刑，固非無見。惟查：(一)被告乙○○並非利用不知情之公務員庚○○而使公務員登載不實，其與知情之被告庚○○係共犯刑法第二百十三條之罪
    ，原審論被告乙○○刑法第二百十四條使公務員登載不實罪，應有違誤。(二)按「
    贓物認領保管單」係表示領得贓物之意思，應係私文書，原審認其為公文書，亦
    有未當。(三)又被告等尚有登載不實之「臺北縣警察局海山分局新海派出所呈報單
    」之犯行，原審漏未論斷，同有未洽。(四)再按公務員登載不實之文書呈報或通報
    ，係依規定提出呈報上級或通報相關機關，難認有行使之故意，此部分被告庚○○將不實事項登載而製作之「臺北縣警察局車輛尋獲通報單」及「臺北縣警察局
    海山分局新海派出所呈報單」，於同日向派出所主管及分局長等長官呈報之行為
    ，不能論以行使上開文書罪，原審併以行使登載不實公文書之罪，亦有未當。被
    告庚○○上訴仍執陳詞否認犯罪，並指摘原判決量刑過重，被告乙○○上訴否認
    犯罪，惟兩人所辯均不足採，如前所述，其上訴雖無理由，惟原判決既有上開可
    議之處，自應由本院予以撤銷並自為判決。爰審酌被告庚○○前無犯罪科刑之紀
    錄，被告乙○○前有賭博、誣告之前科（未構成累犯）及被告等之品行、素行、
    犯罪之動機、目的、手段，被告庚○○身為警勤公務員，自須端正審慎及崇法守
    法，以執行職務，詎其明知警方及戊○○均未查獲上開失竊車輛，仍製作不實之
    筆錄等公文書及偽造戊○○之贓物領具，所為除嚴重破壞執法人員形象，影響人
    民對司法正確之信賴外，與被告乙○○之行為，亦將影響犯罪之查緝及造成被害
    人之重大損害，及渠等犯後態度等一切情狀，各量處如主文第二項所示之刑。另
    扣案偵訊（談話）筆錄被訊問人欄及臺北縣警察局海山分局贓物認領保管單具領
    人欄內之「戊○○」印文各乙枚，已經被害人戊○○堅決否認屬其所有在卷，堪
    認被告乙○○交予被告庚○○之「戊○○」印章，連同上揭所蓋用之二枚印文，
    均係屬偽造無疑，又該枚偽造之「戊○○」印章雖未扣案，然並無其他證據可資
    證明業已滅失，爰依刑法第二百十九條之規定，不問屬於犯人與否，均併為沒收
    之諭知。
五、公訴意旨另以：被告乙○○除前揭已論罪科刑之犯行外，與被告戴明益（在原審
    通緝中）共同變造丙○○所有車牌號碼ＥＸ－八八五七號，引擎號碼為 B000000
    0C180773號，使與戊○○失竊前揭自用小客車之引擎號碼相同後，乙○○即於八
    十七年四月一日持庚○○交付之臺北縣警察局車輛尋獲通報單，向臺北市監理處
    申請車輛尋獲該車牌繳銷，惟實際上並未繳回該車之車牌，又於八十七年四月二
    日偽造戊○○與不知情甲○○之讓渡書，向臺北市監理處重新申領車牌ＤＦ－九
    三七０號，懸掛於丙○○所有ＥＸ－八八五七號自小客車。被告乙○○、戴明益
    為使該自小客車不易被發現，因徐偉琳（由公訴人另為不起訴處分）曾向乙○○
    租用小客車，並以為徐偉琳辦理信用卡為由，而取得徐偉琳之
    七年五月七日向監理處申請，將該懸掛ＤＦ－九三七０號自用小客車由甲○○名
    義過戶為徐偉琳名義；再於八十七年七月二十五日，由戴明益偽造徐偉琳為賣方
    ，以新臺幣（下同）八十萬元賣予不知情葉國明（由公訴人另為不起訴處分），
    葉國明於同年七月二十九日以八十三萬元賣予不知情丁○○，再於同年八月四日
    向台中區監理所先登記張周錦名義，且重新申請車牌號碼為Ａ５－三一九三號車
    牌，於同年八月十八日再申請過戶登記為丁○○；丁○○於八十七年九月十九日
    ，以九十萬元賣予不知情鍾碧峰，並申請過戶登記，因指被告乙○○尚涉犯刑法
    第二百十六條、第二百十條行使變造私文書及行使偽造私文書罪嫌等語。惟查：
(一)按犯罪事實應依證據認定之，無證據不得推定其犯罪事實，刑事訴訟法第一百五
    十四條定有明文。復按認定不利於被告之事實，須依積極證據，茍積極之證據不
    足為不利於被告事實之認定時，即應為有利於被告之認定，更不必有何有利之證
    據，最高法院著有三十年上字第八一六號判例甚明。
(二)查公訴人指被告乙○○尚涉有右開行使變造私文書及行使偽造私文書等犯行，無
    非係以被害人丙○○所失竊自用小客車車身號碼，確遭變造為與被害人戊○○所
    失竊自用小客車之車身號碼相同，被告乙○○使被告庚○○偽造尋獲證明，其目
    的即在於行使，若被告乙○○未與戴明益共同變造車身號碼，戴明益何來ＥＴ－
    一三九九號之臺北縣警察局車輛尋獲通報單之理？且經葉國明證述向戴明益購買
    該變造自用小客車，足證該車應係被告戴明益所竊取，並以電解前後照片二幀及
    異動申請書資為論據。惟訊據被告乙○○堅決否認尚有右開被訴之行使變造私文
    書及行使偽造私文書等犯行，辯稱：整件事情伊不了解，伊不認識戴明益，伊沒
    有與他變造車身號碼，過戶的事情伊都不知道等語。
(三)經查丙○○所有車號ＥＸ－八八五七號自用小客車，係於八十七年四月四日下午
    六時許，在臺北縣三重市○○街二六巷口處失竊乙節，業據被害人丙○○於警訊
    及檢察官偵訊時指明在卷（見偵字第五八七０號卷第三七頁背面、偵字第一六三
    ０二號偵查卷第一０七頁背面），並有車輛竊盜、車牌失竊資料個別查詢報表－
    查詢車輛認可資料乙紙在卷可佐，則公訴意旨指被害人丙○○係於八十七年三月
    底之某日失竊上開自用小客車云云，與事實顯有未合。另丙○○所有失竊之自用
    小客車之車身號碼，經臺北縣警察局電解鑑定結果，核與被害人戊○○前揭失竊
    自用小客車相同，有電解前後照片二幀可資佐證，至於丙○○所失竊遭變造車身
    號碼之前揭自用小客車，曾於八十七年四月一日以被告庚○○偽造之臺北縣警察
    局車輛尋獲通報單，向臺北市監理處申辦繳銷，次於八十七年四月二日以戊○○
    與甲○○之讓渡書，重新申領懸掛ＤＦ－九三七０號車牌，復於同年五月七日由
    甲○○過戶予徐偉琳，又於同年七月二十五日出賣予不知情之葉國明，葉國明再
    於同年七月二十九日賣予不知情丁○○，再於同年八月四日先登記張周錦名義，
    且重新申請Ａ５－三一九三號車牌，於同年八月十八日再申請過戶登記為丁○○
    ，丁○○末於同年九月十九日轉賣予不知情之鍾碧峰重新領牌及過戶情節，有臺
    北市監理處於八十八年九月二十二日以北市監三字第八八六二九三二五００號函
    檢送之ＥＴ－一三九九號自用小客車繳銷重領ＤＦ－九三七０號牌照之車籍資料
    影本；交通部公路局台北區監理所於八十八年九月十七日以八八北監一字第三０
    七八三號函檢送ＤＦ－九三七０號車於八十七年五月七日過戶登記書影本；交通
    部公路局台中區監理所彰化監理站於八十八年九月十三日以（八八）中監彰字第
    八八一七九三六號函檢送之Ａ５－三一九三號自小客車車籍登記相關資料影本各
    乙份在卷可查，並與證人丁○○、鍾碧峰及葉國明等人於原審調查、審理時供陳
    之過戶情節相符（見原審九十一年一月三十日筆錄、同年四月二十六日筆錄）。
    綜上，本院遍閱被害人丙○○之警、偵訊筆錄內容，均無其自小客車遭被告乙○○或戴明益竊取之明確指訴，復經核閱臺北市監理處所函送之ＥＴ－一三九九號
    自用小客車繳銷重領ＤＦ－九三七０號牌照車籍資料，並未發現確由被告乙○○
    前往辦理該次繳銷重領車牌之依據，且被害人丙○○所有之自小客車係於八十七
    年四月四日失竊，被告乙○○應無從事先於同年四月一日即行辦理繳銷重領車牌
    事宜。
(四)再者，卷附八十六年七月十八日偵訊（談話）筆錄被訊問人欄及臺北縣警察局海
    山分局贓物認領保管單具領人欄內之「戊○○」印文，與臺北市監理處前函所檢
    果，即知顯為蓋用不同印章之印文，尚難認被告乙○○與上開戊○○名義之異動
    登記書及讓渡證有涉。
(五)次查證人葉國明於原審審理時到庭具結證稱：伊從事汽車買賣，有一位高雄綽號
    阿發之人介紹伊到新莊新泰路游泳池附近看車，是黑色賓士Ｅ二二０型汽車，車
    號伊忘記了，車主是一位女性，與伊接洽及簽約之人是戴明益，看過車及證件後
    ，伊以現金八十萬元左右買到，有過戶成功，戴明益有交給伊車主資料，資料裡
    面有車主
    再賣給張譽鍾等語，並經辨認本院所提示被告戴明益之口卡片後，仍無法確認係
    與其交易之戴明益等情（見原審九十一年四月二十六日筆錄），且證人丁○○、
    鍾碧峰及葉國明等人均未指訴被告乙○○有何參與交易及過戶登記之行為，自難
    僅憑戊○○所有ＥＴ－一三九九號自用小客車繳銷重領ＤＦ－九三七０號牌照之
    程序中，有被告乙○○與被告庚○○登載不實之臺北縣警察局車輛尋獲通報單，
    遂逕認被告乙○○與同案被告戴明益，對於右開被訴之行使偽造、變造私文書等
    犯行間，有何犯意之聯絡及行為之分擔。
(六)此外，本院復查無其他足資證明被告乙○○除前揭論罪科刑之部分外，尚有公訴
    人所指訴上開犯行之積極證據，此部分應屬不能證明被告乙○○犯罪，惟因公訴
    人認為與前開已論罪科刑部分，有牽連犯之裁判上一罪關係，爰均不另為無罪之
    諭知，附此敘明。
據上論斷，應依刑事訴訟法第三百六十九條第一項前段、第三百六十四條、第二百九
十九條第一項前段，第三百條、刑法第三十一條第一項、第二十八條、第二百十三條
、第二百十條、第五十五條、第二百十九條，罰金罰鍰提高標準條例第一條前段，判
決如主文。
本案經檢察官施慶堂到庭執行職務。
中      華      民      國      九十二  年      二      月    二十五    日
                              臺灣高等法院刑事第十庭
                                  審判長法  官  溫  耀  源
                                        法  官  吳      燦
                                        法  官  何  菁  莪
右正本證明與原本無異。
如不服本判決應於收受送達後十日內向本院提出上訴書狀，其未敘述上訴之理由者並
得於提起上訴後十日內向本院補提理由書（均須按他造當事人之人數附繕本）。
                                        書記官  鐘  麗  芳
中      華      民      國    九十二    年      二      月    二十六    日
附錄：本案論罪科刑法條全文
刑法第二百十三條
公務員明知為不實之事項，而登載於職務上所掌之公文書，足以損害於公眾或他人者
，處一年以上七年以下有期徒刑。


司法院資訊處製作；財團法人民間司法改革基金會備份。
